ACORDAO-COMPLETO-2461357

ACÓRDÃO 8659/2021 ATA 23/2021 - SEGUNDA CÂMARA

VISTOS, relatados e discutidos estes autos de tomada de contas especial, em que se examina recurso de reconsideração interposto por Marcio Juliano de Oliveira e MOP Produtora Cultural Ltda. contra o Acórdão 12705/2019-TCU-Segunda Câmara, relatado pela Ministra Ana Arraes,
ACORDAM os Ministros do Tribunal de Contas da União, reunidos em Sessão da Segunda Câmara, diante das razões expostas pelo Relator, com fundamento no art. 33 da Lei 8.443/1992 c/c o art. 285 do RI/TCU, em:
9.1 conhecer do recurso de reconsideração interposto por Marcio Juliano de Oliveira e MOP Produtora Cultural Ltda. para, no mérito, negar-lhe provimento;
9.2 dar ciência desta deliberação aos recorrentes e demais interessados no processo.

Recurso de reconsideração interposto por Marcio Juliano de Oliveira e MOP Produtora Cultural Ltda. (peça 82), contra o Acórdão 12.705/2019-2ª Câmara, Relatado pela Ministra Ana Arraes (peça 66). A tomada de contas especial (TCE) sob comento foi instaurada pelo então Ministério da Cultura (MinC), atualmente incorporado ao Ministério da Cidadania, em desfavor de MOP Produtora Cultural Ltda. e Márcio Juliano de Oliveira, em razão da omissão no dever de prestar contas de recursos captados por força do projeto cultural Pronac 14-10774, denominado Meu Paraná é Massa!, com o objetivo de apresentar a música instrumental em toda a sua diversidade de ritmos e misturas, dando ênfase ao "fandango", através de plataformas de desenvolvimento em circuito de seis cidades do Paraná (Paranaguá, Curitiba, Londrina, Maringá, Foz do Iguaçu e Araucária), no período de 16/4/2015 a 31/12/2015

Segunda Câmara

Ministério da Cultura (extinta).

3. Recorrentes: Mop Produtora Cultural Ltda (12.497.683/0001-13); Marcio Juliano de Oliveira (XXX.676.630-XX).

13.1. Ministros presentes: Bruno Dantas (Presidente), Aroldo Cedraz e Raimundo Carreiro (Relator).
13.2. Ministro-Substituto convocado: Marcos Bemquerer Costa.
13.3. Ministro-Substituto presente: André Luís de Carvalho.

RAIMUNDO CARREIRO

Ministra Ana Arraes.

Neste processo de tomada de contas especial, examina-se recurso de reconsideração interposto por Marcio Juliano de Oliveira e MOP Produtora Cultural Ltda. (peça 82) , contra o Acórdão 12705/2019-TCU-Segunda Câmara, relatado pela Ministra Ana Arraes (peça 66) . Este Tribunal julgou irregulares as contas dos ora recorrentes, condenando-os em débito e aplicando-lhes multa.
2. 	A instrução da Serur (peça 100) , ratificada pelos dirigentes da unidade (peças 101 e102) apresenta proposta de conhecer e negar provimento ao recurso, nestes termos:
"INTRODUÇÃO
1. 	Trata-se de recurso de reconsideração interposto por Marcio Juliano de Oliveira e MOP Produtora Cultural Ltda. (peça 82) , contra o Acórdão 12705/2019-TCU-Segunda Câmara, Relatado pela Ministra Ana Arraes (peça 66) . A deliberação recorrida apresenta o seguinte teor (destacando-se os itens impugnados) :
ACORDAM os ministros do Tribunal de Contas da União, reunidos em sessão da 2ª Câmara, ante as razões expostas pela relatora, e com fundamento nos arts. 1º, inciso I, 12, § 3º, 16, inciso III, alíneas "a" e "c", 19, 23, inciso III, 26, 28, inciso II, e 57 da Lei 8.443/1992 c/c os arts. 202, § 6º, 214, inciso III, 217 e 275 do Regimento Interno, em: 
9.1. rejeitar as alegações de defesa apresentadas pela MOP Produtora Cultural Ltda. e as alegações de defesa/razões de justificativa apresentadas por Márcio Juliano de Oliveira; 
9.2. julgar irregulares as suas contas e condená-los, solidariamente, ao recolhimento aos cofres do Fundo Nacional de Cultura dos valores a seguir discriminados, atualizados monetariamente e acrescidos de encargos legais das datas indicadas até a data do pagamento:
	VALOR ORIGINAL DÉBITO (R$) 
	DATA DA OCORRÊNCIA

	280.000,00
	12/5/2015

	25.000,00
	4/11/2015

9.3. aplicar-lhes multas individuais de R$ 110.000,00 (cento e dez mil reais) , a serem recolhidas aos cofres do Tesouro Nacional, com atualização monetária calculada da data deste acórdão até a data do pagamento, se este for efetuado após o vencimento do prazo abaixo estipulado;
9.4. fixar prazo de 15 (quinze) dias, a contar das notificações, para comprovação, perante o Tribunal, do recolhimento das importâncias acima;
9.5. autorizar a cobrança judicial das dívidas, caso não atendidas as notificações;
9.6. autorizar o pagamento das dívidas em até 36 (trinta e seis) parcelas mensais consecutivas, caso venha a ser solicitado pelos responsáveis antes do envio do processo para cobrança judicial;
9.7. fixar o vencimento da primeira parcela em 15 (quinze) dias, a contar do recebimento das notificações, e o das demais a cada 30 (trinta) dias, com incidência de encargos legais sobre o valor de cada parcela; 
9.8. alertar aos responsáveis que a inadimplência de qualquer parcela acarretará vencimento antecipado do saldo devedor; 
9.9. dar ciência deste acórdão ao procurador-chefe da Procuradoria da República no Estado do Paraná, nos termos do art. 16, § 3º, da Lei 8.443/1992.
HISTÓRICO
2.	A tomada de contas especial (TCE) sob comento foi instaurada pelo então Ministério da Cultura (MinC) , atualmente incorporado ao Ministério da Cidadania, em desfavor de MOP Produtora Cultural Ltda. e Márcio Juliano de Oliveira, em razão da omissão no dever de prestar contas de recursos captados por força do projeto cultural Pronac 14-10774, denominado "Meu Paraná é Massa!", com o objetivo de apresentar a música instrumental em toda a sua diversidade de ritmos e misturas, dando ênfase ao "fandango", através de plataformas de desenvolvimento em circuito de seis cidades do Paraná (Paranaguá, Curitiba, Londrina, Maringá, Foz do Iguaçu e Araucária) , no período de 16/4/2015 a 31/12/2015 (peça 1 , p. 1) .
2.1.	Foi autorizada a captação do valor de apoio, totalizando R$ 1.321.422,00, no período de 18/12/2014 a 31/12/2014 e 1º/1/2015 a 31/12/2015, respectivamente, com prazo para execução dos recursos de 18/12/2014 a 31/12/2015, recaindo o prazo para prestação de contas em 30/1/2016, o qual prevê o prazo máximo de trinta dias após o término do prazo de execução do projeto cultural para apresentação do último relatório contendo a consolidação das informações, inclusive no que concerne à conclusão do projeto (peças 6 e 7) .
2.2.	A empresa proponente captou recursos autorizados, no montante de R$ 305.000,00, sendo R$ 280.000,00 em 12/5/2015 e R$ 25.000,00 em 4/11/2015, conforme atestam os recibos (peças 8-9) .
2.3.	Constatada a omissão no dever de prestar contas, e após os responsáveis serem devidamente comunicados, mas sem apresentar justificativas suficientes para elidir as irregularidades, foi instaurada a TCE no valor original de R$ 305.000,00, imputando-se a responsabilidade a MOP Produtora Cultural Ltda., na condição de contratado, e Márcio Juliano de Oliveira, na condição de dirigente (peça 41) .
2.4.	Já no âmbito do TCU, após a regular citação e a análise das alegações de defesa dos responsáveis, a Secex-TCE, em pareceres uniformes, propôs a irregularidade das contas, com aplicação de débito e multa (peça 62) . O principal argumento apresentado pelos responsáveis é que os recursos foram creditados integralmente para o Grupo Massa, sendo esta instituição a responsável pela prestação de contas.  
2.5.	Ambos, o MP/TCU (peça 65) e a relatora (peça 67) , anuíram à proposta da unidade técnica resultando no acórdão combatido (peça 66) . 
2.6.	Inconformados, a MOP Produtora Cultural Ltda. e Márcio Juliano de Oliveira interpuseram recurso de reconsideração (peça 82) requerendo a reforma da decisão para que o Grupo Massa seja incluído no rol de responsáveis e seja citado para comprovar a correta aplicação dos recursos. 
ADMISSIBILIDADE
3.	Reitera-se o exame preliminar de admissibilidade contido na peça 84, ratificado pela relator, Ministro Raimundo Carreiro na peça 87, que concluiu pelo conhecimento do recurso, suspendendo-se os efeitos dos itens 9.2, 9.3 e 9.5 do Acórdão 12705/2019-TCU-Segunda Câmara, em relação aos recorrentes, eis que preenchidos os requisitos aplicáveis à espécie. 
MÉRITO
4.	Delimitação
4.1.	Constitui objeto do recurso as seguintes questões: 
	a) se cabe a responsabilização dos recorrentes (peça 82, p. 1-4) ;
b) se o Grupo Massa deve ser incluído como parte do processo (peça 82, p. 3-4) .
5.	 Se cabe a responsabilização dos recorrentes (peça 82, p. 1-3) . 
5.1.	Os recorrentes afirmam que não lhes cabe a responsabilidade atribuída, com base nos seguintes argumentos:
	a) muito embora o Projeto "Meu Paraná é Massa" conste em nome de MOP Produtora Cultural Ltda., a referida empresa foi apenas utilizada como proponente do evento pelo Grupo Massa, pertencente ao apresentador Ratinho (Carlos Roberto Massa) ;
	b) os e-mails juntados aos autos à peça 28, p. 4-18 dão conta de tal realidade, sendo que não foram corretamente sopesados por este respeitável Tribunal por ocasião do julgamento, o que não pode subsistir;
	c) O Grupo Massa, do qual o recorrente Márcio, sócio da MOP, era empregado no período de 9/10/2013 a 9/5/2016, não detinha os requisitos legais para a realização de eventos por meio da Lei Rouanet. Apenas por essa razão, utilizando-se da empresa MOP. realizou o evento objeto da presente TCE;
		d) como o Grupo Massa promoveu o evento, ficou de posse de toda a documentação comprobatória, tendo se comprometido a prestar contas junto aos órgãos competentes, o que não ocorreu, para surpresa dos recorrentes;
	e) o mencionado grupo é o responsável pelo objeto da avença.
Análise
5.2.	Não é de prosperar o argumento, considerando que a MOP Produtora Cultural Ltda. e seu sócio administrador, Márcio Juliano de Oliveira, eram os responsáveis pela gestão e execução dos recursos captados por força do projeto cultural Pronac 14-10774, tendo sido beneficiários dos valores captados, conforme transferências bancárias às peças 8 e 9.
5.3.	Foram os recorrentes, e não o Grupo Massa, que apresentaram a proposta cultural do projeto, juntamente com toda a documentação exigida  para sua aprovação. Ao se constituírem como gestores da coisa pública, assumiram os riscos e as consequências advindas desse encargo, qual seja o dever pessoal e o ônus de comprovar a boa e regular aplicação dos recursos que lhe foram confiados.  
5.4.	Dessa forma, conforme art. 10, inciso VI, da IN MinC 1/2013, vigente à época do Projeto "Meu Paraná é Massa!", os recorrentes se obrigaram a prestar contas da execução física e financeira do projeto sob comento, o que não ocorreu.
5.5.	A comprovação adequada do destino dado aos recursos públicos federais sob responsabilidade dos recorrentes é oriunda de expresso dispositivo constitucional contido no art. 70, parágrafo único, da Constituição Federal/1988 (CF/1988) , bem assim do disposto no art. 93 do Decreto-lei 200/1967 c/c o art. 66 do Decreto 93.872/1986.
5.6.	Quanto às mensagens eletrônicas referidas pelos recorrentes à peça 18, ao contrário do alegado, foram analisadas e sopesadas pela unidade técnica à peça 62, p. 3-4, e, de fato, não auxiliam o recorrente em sua defesa. Da mesma forma, não auxilia os recorrentes a tentativa de transferir a responsabilidade do Projeto para o Grupo Massa, uma vez que, repisa-se, a MOP Produtora Cultural Ltda. e seu representante legal foram os gestores dos recursos públicos, cabendo eles comprovar a regular aplicação dos valores que lhes foram repassados.   
5.7.	Dessa forma, não se eximem os responsáveis do dever pessoal de apresentação da documentação completa, atribuindo suposta responsabilidade a terceiros (outra instituição) , particularmente no caso em que os recorrentes foram reconhecidamente os proponentes do projeto sob comento. Eventualmente, caberia aos responsáveis obter a alegada responsabilização desses terceiros pela via judicial, não sendo competência desta Corte de Contas resolver tais pendências, resultantes de comportamento temerário dos próprios responsáveis.
5.8.	Assim, permanece a responsabilidade dos recorrentes em face da não comprovação da boa e regular aplicação dos recursos federais repassados à MOP Produtora Cultural Ltda., por meio do Projeto Cultural Pronac 14-10774, em razão da omissão no dever de prestar contas, o que resultou em dano ao erário. 
6.	Se o Grupo Massa deve ser incluído como parte do processo (peça 82, p. 3-4) .
6.1.	Os recorrentes afirmam que o Grupo Massa deve ser incluído no rol dos responsáveis do presente processo, com base nos seguintes argumentos:
	a) o Grupo Massa está de posse de toda a documentação comprobatória acerca da realização dos eventos relativos ao Projeto "Meu Paraná é Massa!";
	b) o referido Grupo poderá realizar a prestação de contas requerida e prestar os esclarecimentos acerca do real uso dos valores envolvidos; 
	c) o nome do Projeto faz menção expressa ao sobrenome do Sr. Carlos Roberto Massa, o apresentador Ratinho; 
	d) o valor captado não foi utilizado pela empresa MOP ou seus sócios, mas completamente repassado e administrado pelo Grupo Massa;    
Análise
6.2.	Não assiste razão aos recorrentes. Conforme já salientado no item anterior, é de responsabilidade pessoal do gestor a comprovação da boa e regular aplicação dos recursos federais recebidos, por meio da juntada da necessária documentação comprobatória. Adicionalmente, não cabe ao TCU determinar, a pedido do responsável, a realização de diligência, perícia ou inspeção para a obtenção de provas, uma vez que constitui obrigação da parte apresentar os elementos que entender necessários para a sua defesa. O ônus da prova é responsabilidade do gestor, e não é devida a tentativa de se transferir tal obrigação a esta Corte de Contas. Não cabe ao TCU oficiar a outros órgãos públicos ou instituições para obter documentos por eles mantidos, sendo ônus do responsável apresentar ao Tribunal, quando exigido, a documentação comprobatória da boa aplicação dos recursos (Acórdão 2805/2017-TCU-Primeira Câmara, Rel. Vital do Rêgo; 352/2017-1ª Câmara, Rel. Benjamin Zymler e 6.214/2016-1ª Câmara, Rel. Bruno Dantas) . 
6.3.	Não há que se falar em incluir o Grupo Massa no presente processo, tendo em vista que os responsáveis não juntaram aos autos quaisquer comprovantes que pudessem ser aproveitados em sua defesa. Não restou caracterizada a participação dessa instituição nas ações danosas, não devendo integrar a lide. Não há evidências de que o referido grupo geriu os recursos públicos relativos ao projeto, dessa forma, seria incabível incluí-lo no polo passivo.
6.4.	Releva destacar que para o surgimento da obrigação de indenizar devem estar presentes os elementos culpa ou dolo, a ação ou a omissão, o resultado danoso e o nexo da causalidade entre estes últimos.
6.5.	No caso presente, ainda que não esteja evidenciado o dolo, a omissão que causou o dano foi diretamente realizada pelo dirigente da MOP, restando caracterizada a existência de culpa deste.
6.6.	Caso o Grupo Massa estivesse de posse de documentação comprobatória acerca da realização dos eventos relativos ao Projeto "Meu Paraná é Massa!", como afirmam os recorrentes, cujas razões para tal não restaram evidenciadas, deveriam os responsáveis, por meio de ação apropriada ao caso, ser levadas ao conhecimento do Poder Judiciário. Não cabe ao TCU garantir ao responsável o acesso à referida documentação. Convêm lembrar que os recursos federais em questão foram transferidos aos ora recorrentes (Acórdão 6214/2016-TCU-Primeira Câmara, Rel. Bruno Dantas; 5.920/2016-2ª Câmara, Rel. Vital do Rêgo e 3.632/2016-2ª Câmara, Rel. Raimundo Carreiro) . 
6.7.	Ademais, ao receber os recursos, o recorrente tinha ciência de que precisaria prestar contas, razão pela qual deveria ter se precavido. Nesse sentido, poderia ter mantido a documentação pertinente para tanto em seu poder ou ter prestado as contas na época oportuna, o que não ocorreu.
6.8.	No caso, os responsáveis foram chamados a se defender na fase processual prevista. Instaurada a TCE, quantifica-se o dano e identificam-se os responsáveis; feito isso, vem a fase da citação. O fato de outros não terem sido incluídos no Relatório do Tomador de Contas não impede o TCU de incluir posteriormente qualquer agente que venha a ser considerado responsável, em qualquer fase do processo em andamento. Quanto às eventuais provas que pretendiam produzir, a citação lhes deu a oportunidade de fazê-lo.
6.9.	Assim, considerando a falta de elementos suficientes que permitam comprovar que a Empresa MOP Produtora Cultural Ltda. foi usada como proponente do evento pelo Grupo Massa, não há que se alterar o rol de responsáveis, devendo os recorrentes responder pelo débito e multa que lhes foram imputados. 
CONCLUSÃO
7.	Das análises anteriores, conclui-se:
	a) remanesce a responsabilização dos recorrentes em face da não comprovação da boa e regular aplicação dos recursos federais repassados à MOP Produtora Cultural Ltda., por meio do Projeto Cultural Pronac 14-10774, em razão da omissão no dever de prestar contas, o que resultou em dano ao erário;
	b) considerando a falta de elementos suficientes que permitam comprovar que a Empresa MOP Produtora Cultural Ltda. foi usada como proponente do evento pelo Grupo Massa, não há que se alterar o rol de responsáveis, devendo os recorrentes responder pelo débito e multa que lhes foram imputados. 
PROPOSTA DE ENCAMINHAMENTO 
8.	Ante o exposto, com fundamento nos artigos 32, inciso I; e 33, da Lei 8.443/1992, submetem-se os autos à consideração superior, com posterior encaminhamento ao Ministério Público junto ao Tribunal de Contas da União e ao Gabinete do Relator, propondo:
a) conhecer do recurso interposto e, no mérito, negar-lhe provimento;
b) comunicar a deliberação que vier a ser proferida por esta Corte aos recorrentes, ao Ministério da Cultura, à Procuradoria da República no Estado do Paraná e demais interessados."
3.	O Ministério Público (peça 105) manifesta-se de acordo com a proposta da Serur, com a sugestão de que seja excluída a menção ao Ministério da Cultura dentre os órgãos a serem comunicados da deliberação.
	É o Relatório.

Procurador Rodrigo Medeiros de Lima.

RECURSO DE RECONSIDERAÇÃO. TOMADA DE CONTAS ESPECIAL. CAPTAÇÃO DE RECURSOS PARA REALIZAÇÃO DE PROJETO CULTURAL. LEI ROUANET. OMISSÃO NO DEVER DE PRESTAR CONTAS. CONTAS IRREGULARES. DÉBITO. MULTA. NÃO PROVIMENTO. COMUNICAÇÕES.

TOMADA DE CONTAS ESPECIAL (TCE)

Secretaria de Recursos (Serur); Secretaria de Controle Externo de Tomada de Contas Especial (SecexTCE).

Inicialmente, registro que atuo nos presentes autos por força de sorteio, conforme termo juntado à peça 86.
2. 	Neste processo de tomada de contas especial, examina-se recurso de reconsideração interposto por Marcio Juliano de Oliveira e MOP Produtora Cultural Ltda. (peça 82) , contra o Acórdão 12705/2019-TCU-Segunda Câmara, relatado pela Ministra Ana Arraes. 
3. 	Este Tribunal julgou irregulares as contas dos ora recorrentes, condenando-os em débito de R$ 305.000,00 (em valores históricos) e aplicando-lhes multas individuais de R$ 110.000,00, em razão da omissão no dever de prestar contas de recursos captados por força do projeto cultural Pronac 14-10774, denominado "Meu Paraná é Massa!", com o objetivo de apresentar a música instrumental em toda a sua diversidade de ritmos e misturas, dando ênfase ao "fandango", através de plataformas de desenvolvimento em circuito de seis cidades do Paraná (Paranaguá, Curitiba, Londrina, Maringá, Foz do Iguaçu e Araucária) , no período de 16/4/2015 a 31/12/2015.
4. 	Acerca da admissibilidade, ao realizar um exame sumário do conteúdo do recurso, entendi presentes os pressupostos recursais, bem como terem sido cumpridos os requisitos previstos nos arts. 32, inciso I e 33 da Lei 8.443/1992 e no art. 285 do Regimento Interno do TCU. Assim, determinei a suspensão, nos termos dos arts. 278, caput, do RI/TCU c/c art. 53, caput, da Resolução TCU 259/2014, dos efeitos dos itens 9.2, 9.3 e 9.5 do Acórdão recorrido, bem como encaminhei o processo à Serur para instrução do mérito do presente recurso, conforme Despacho de 20/2/2020 (peça 87) .
5. 	A Serur e Ministério Público propõem o conhecimento e não provimento do recurso. 
6. 	De fato, entendo que os recorrentes não trouxeram elementos capazes de modificar o acórdão questionado.
7. 	Os recorrentes aduziram os seguintes argumentos, apresentados de forma sintética: 
 (i) muito embora o Projeto "Meu Paraná é Massa" conste em nome de MOP Produtora Cultural Ltda., a referida empresa teria sido apenas utilizada como proponente do evento pelo Grupo Massa, pertencente ao apresentador Ratinho (Carlos Roberto Massa) ; 
 (ii) o Grupo Massa teria promovido o evento, ficado com a posse de toda a documentação comprobatória e teria se comprometido a prestar contas junto aos órgãos competentes, o que não ocorreu, para surpresa dos recorrentes; e 
 (iii) o valor captado não teria sido utilizado pela empresa MOP ou seus sócios, mas completamente repassado e administrado pelo Grupo Massa.
8. 	Conforme apontado pela unidade técnica, não prosperam os argumentos dos recorrentes, tendo em vista que toda a documentação visando à captação de recursos para o Projeto Cultural Pronac 14-10774 foi elaborada em nome de MOP Produtora Cultural Ltda. e seu sócio administrador, Márcio Juliano de Oliveira (peças 1 e 2) . 
9.	Além disso, os comprovantes de transferências bancária juntados às peças 8 e 9 não deixam dúvida de que os recursos públicos foram creditados em conta de titularidade da empresa MOP Produtora Cultural Ltda. 
10. 	A comprovação adequada do destino dado aos recursos públicos federais sob responsabilidade dos recorrentes é oriunda de expresso dispositivo constitucional contido no art. 70, parágrafo único, da Constituição Federal/1988 (CF/1988) , bem assim do disposto no art. 93 do Decreto-lei 200/1967 c/c o art. 66 do Decreto 93.872/1986. 
11.	A jurisprudência pacífica do TCU é no sentido de que o gestor é pessoalmente responsável pela comprovação da boa e regular aplicação dos recursos federais recebidos, por meio da apresentação da necessária documentação comprobatória. Adicionalmente, não cabe ao Tribunal determinar, a pedido do responsável, a realização de diligência, perícia ou inspeção para a obtenção de provas, uma vez que constitui obrigação da parte apresentar os elementos que entender necessários para a sua defesa, e não é devida a tentativa de se transferir tal obrigação a esta Corte de Contas (Acórdão 2805/2017-TCU-Primeira Câmara, rel. Min. Vital do Rêgo; 352/2017-1ª Câmara, rel. Min. Benjamin Zymler e 6.214/2016-1ª Câmara, rel. Min. Bruno Dantas) .
12.	Ademais, não foram trazidos aos autos elementos que permitam alterar os responsáveis pelo dano ao erário apurado no presente processo, razão pela qual, em acolhimento às propostas da Serur e do Ministério Público, penso que este Tribunal deve negar provimento ao recurso de reconsideração.
	Ante o exposto, voto por que o Tribunal acolha o acórdão que ora submeto a este Colegiado.
TCU, Sala das Sessões, em 6 de julho de 2021.
RAIMUNDO CARREIRO 
Relator